臺灣高等法院高雄分院刑事判決　　　　 96年度上易字第929號
上　訴　人
即　被　告　乙○○
　　　　　　　　　　（另案於臺灣臺中監獄台中分監執行中）
上　訴　人
即　被　告　丙○○
選任辯護人　吳建勛律師
　　　　　　陳慧錚律師
　　　　　　鄭旭廷律師
上列上訴人因被告詐欺案件，不服臺灣高雄地方法院95年度易字
第1791號中華民國96年8 月13日第一審判決（起訴案號：臺灣高
雄地方法院檢察署95年度偵字第22706 號），提起上訴，本院判
決如下：
    主  文
上訴駁回。
丙○○緩刑貳年。
    事  實
一、乙○○前因重利案件，經臺灣高雄地方法院以民國88年度雄
    簡字第998 號判處有期徒刑4 月確定，於89年6 月7 日易科
    罰金執行完畢。詎仍不知悔改，與其妻丙○○（原名賴妍婷
    ）均明知丙○○所有之BENZ車號ZR-2528 號自小客車，已於
    93年2 月18日，設定動產擔保抵押權予台新國際商業銀行股
    份有限公司（下稱台新銀行），以擔保台新銀行對丙○○之
    新臺幣（下同）130 萬元貸款債權（該筆貸款約定自93年3
    月18日起至97年2 月18日止，以每月為1 期，每期應繳納33
    60 0元），復於同年10月1 日，以15萬元典當於址設高雄市
    三民區○○○路438 號之「華泰當舖」，竟共同基於意圖為
    自己不法所有之犯意聯絡，於93年10月間某日，在高雄縣鳥
    松鄉某社區內，推由乙○○以「馮有彬」名義，故意隱瞞向
    台新銀行申辦貸款並設定該車動產擔保抵押，及向華泰當舖
    典當該車之交易重要事項，出面向鄰居甲○○表示願將上開
    自小客車以130 萬元賣給甲○○且可立即過戶，甲○○信以
    為真致陷於錯誤，而同意購買上開自小客車，並先於93年10
    月底某日，在乙○○、丙○○之住處將買車款項現金50萬元
    交給乙○○收受，復於93年11月初至94年3 月間，以當面給
    付現金或匯款之方式，陸續支付車款共計39萬5 千元予乙○○，乙○○則於93年11月間某日，將上開自小客車、鑰匙、
    行照影本交給甲○○使用，惟一直未辦理過戶登記。嗣於94
    年初某日、94年9 月中旬某日，乙○○分別告知甲○○上開
    自小客車已抵押擔保銀行貸款、已典當於當舖之事，該車並
    於94年10月7 日遭華泰當舖取走，甲○○始知受騙。
二、案經甲○○訴請臺灣高雄地方法院檢察署檢察官偵查起訴。
    理  由
壹、證據能力部分：
一、證人鍾政芳於偵查中經具結向檢察官所為之言詞陳述，並無
    證據證明有何顯不可信之情況，且與本案待證事實相關，依
    刑事訴訟法第159 條之1 第2 項之規定，得為證據。
二、卷附華泰當舖收當拖吊取車及典當之登記資料1 份，屬被告
    以外之人於審判外之書面陳述，檢察官、被告2 人及辯護人
    ，均未於言詞辯論終結前聲明異議，本院審酌該書面陳述作
    成時並無何不當之情形，且與待證事實相關，認適當作為證
    據，故上開書面陳述依刑事訴訟法第159 條之5 第2 項之規
    定應有證據能力。
貳、實體部分：
一、訊據上訴人即被告（下稱被告）乙○○、丙○○矢口否認有
    何詐欺取財之犯行，被告乙○○辯稱：賣車時有告訴甲○○
    該車有貸款不能過戶，甲○○說沒關係車子可以開就好了，
    沒有要詐騙甲○○的意思云云；另被告丙○○辯稱：車子都
    是乙○○在使用、處理，他和甲○○間買賣上開自小客車的
    事情伊完全不知情，告訴人交付車款時伊也不在場云云。
二、經查：
（一）被告乙○○對其妻丙○○所有之廠牌BENZ車號ZR-2528 號
      自小客車，有上開設定動產擔保抵押權予台新銀行、典當
      於華泰當舖之情形，並曾於93年10月間，由其以「馮有彬
      」名義，將該車以130 萬元賣給其鄰居即告訴人甲○○，
      於賣車前並沒有將車子典當之事告訴甲○○，甲○○陸續
      共交付89萬5 千元，其則將車子、鑰匙、行照影本交給甲○○使用，後來車子被華泰當舖拖走等情，業據被告乙○○於偵查、原審及本院審理時供承明確（見高雄地檢署95
      年度他字第3374號偵查卷宗第52頁、原審95年11月21日準
      備程序筆錄、本院卷第54頁）；且證人即告訴人甲○○於
      原審審理時亦證稱：93年10月間，伊鄰居乙○○自稱是「
      馮有彬」，在大家居住的社區（位於高雄縣鳥松鄉）裡向
      伊說要換車子，要把車號ZR-2528 號自小客車賣給伊，沒
      講車子有抵押貸款及典當的事情，後來雙方約定成交價為
      120 萬元或130 萬元，且要立即過戶，93年10月底，伊在
      乙○○家裡把車款現金50萬元交給他，有說到這是買車的
      頭期款，當時賴妍婷（即丙○○）也在場，乙○○拿到錢
      後，就當場把錢轉交給賴妍婷，93年11月間，乙○○將車
      子交給伊使用，後來在93年11月初至94年3 月間，乙○○
      又以車子要繳稅金、有貸款等理由陸續向伊拿了39萬5 千
      元，那些錢都是車款的一部分，94年3 、4 月間，因為車
      子一直沒有過戶，乙○○說是因為他太太不願意過戶，伊
      就去問丙○○，問她要怎樣才願意將車子過戶，但丙○○
      都不置可否，於94年年初，乙○○告訴伊車子有貸款的事
      ，到了94年9 月中旬，乙○○約伊去和華泰當舖的人談車
      子的事，伊才知道車子已經被典當，再過2 、3 個星期，
      伊開車出去時，車子就被拖走了，伊當時不知道是誰把車
      子拖走，還去報警，後來才知道是當舖拖走，如果買車前
      就知道這輛車子有貸款未付清或已被典當，就不會買了等
      語（見原審96年7 月4 日審判筆錄）。再參以，被告乙○○於93年10月向告訴人表示欲出賣上開自小客車時，上開
      自小客車所抵押擔保之銀行貸款尚超過100 萬元（已繳貸
      款7 、8 期，共計23萬5200元或26萬8800元），故若被告
      乙○○確有將該車抵押貸款之情事具實告知告訴人，則依
      常理，告訴人即使仍願購買該車，在為求確保買車後可順
      利取得車輛之所有權，告訴人理應將車款優先用來清償銀
      行貸款，以便塗銷抵押權，剩餘款項才交給被告乙○○，
      豈有甘冒將來車輛隨時可能被台新銀行取走抵償債務，置
      該車抵押擔保之銀行貸款於不顧，而仍逕行將高達89萬5
      千元之款項交給被告乙○○之理？故被告乙○○辯稱：買
      賣時有向告訴人說明上開車輛有銀行貸款不能過戶云云，
      亦顯與常理有違，不足採信。此外，復有車號ZR-2528 號
      自小客車動產擔保交易動產抵押設定登記申請書、車輛動
      產抵押契約書、華泰當舖收當拖吊取車及典當之登記資料
      各1 份在卷可稽，足認被告乙○○確有故意隱瞞前開自小
      客車已設定動產擔保抵押權予台新銀行，擔保之貸款尚未
      清償完畢，且另以15萬元典當於華泰當舖等交易重要事項
      ，向告訴人表示欲出賣前開車輛，致告訴人陷於錯誤同意
      買受該車，並陸續交付車款89萬5 千元無疑。
（二）被告丙○○為車號ZR-2528 號自小客車之車主，亦係由其
      出面向台新銀行申辦貸款並設定該車動產擔保抵押，及向
      華泰當舖典當該車，有被告丙○○簽名之前開自小客車動
      產擔保交易動產抵押設定登記申請書、車輛動產抵押契約
      書在卷可考，並據證人即華泰當舖負責人鍾政芳於偵訊時
      證述明確（見高雄地檢署95年度偵字第22706 號偵查卷宗
      第20- 21頁），則被告丙○○對上開自小客車有抵押擔保
      銀行貸款及已典當之事顯然知之甚詳。而告訴人於93年10
      月底將車款50萬元交給被告乙○○時，被告丙○○在場，
      也知悉該筆款項是買車頭期款，仍將該筆款項收下，後來
      告訴人亦曾追問被告丙○○要怎樣才願意將車子過戶之事
      實，已據證人即告訴人甲○○證述如前。再參以，被告丙○○係上開自小客車之車主，若該車隨意交由他人使用或
      下落不明，被告丙○○不僅要負擔稅金及發生交通違規時
      須繳納之罰鍰，甚至可能觸犯動產擔保交易法第38條之刑
      罰（該條刑罰規定嗣於96年7 月13日廢止），則衡情被告
      丙○○自不可能對該自小客車之去向毫不過問、關心，且
      告訴人自93年11月間某日起至94年10月7 日止，使用上開
      自小客車已將近1 年，被告丙○○與告訴人又為鄰居，住
      在同一個社區內，碰面機會不少，被告丙○○實無不知該
      車已由被告乙○○出面賣給告訴人之理，又被告丙○○與
      乙○○係夫妻，關係至為親密，且證人即被告乙○○於本
      院審理時亦證稱：我是先斬後奏，我賣車後，在婚姻關係
      存續間，她（丙○○）不可能完全不知情等語（見本院卷
      第78頁），而告訴人於93年10月間即已同意購買該車，至
      93 年10 月底始交付買車款50萬元（詳於前述），故益證
      被告丙○○顯亦明知上開自小客車有抵押擔保銀行貸款及
      典當於華泰當舖之情形，仍與被告乙○○共同意圖為自己
      不法之所有，故意隱瞞上開交易重要事項，使告訴人陷於
      錯誤而支付車款甚明。
（三）綜上所述，被告2 人前開所辯，均屬卸責之詞，不足採信
      ，被告2人前開犯行均堪認定。
三、核被告2人所為，均係犯刑法第339條第1項之詐欺取財罪。
    被告2 人就上開犯行，有犯意聯絡及行為分擔，均為共同正
    犯。被告乙○○前因重利案件，經臺灣高雄地方法院以88年
    度雄簡字第998 號判處有期徒刑4 月確定，於89年6 月7 日
    易科罰金執行完畢，有臺灣高等法院被告前案紀錄表1 份在
    卷可稽，其於有期徒刑執行完畢後，5 年以內故意再犯本罪
    ，為累犯，依刑法第47條第1 項規定加重其刑。又被告2 人
    行為後，刑法業於94年2 月2 日修正公布，並於95年7 月1
    日生效施行，（1） 關於第47條累犯之規定，修正前規定：
    「受有期徒刑之執行完畢，或受無期徒刑或有期徒刑一部之
    執行而赦免後，5 年以內再犯有期徒刑以上之罪者，為累犯
    ，加重本刑至2 分之1 。」，修正後改為：「受徒刑之執行
    完畢，或一部之執行而赦免後，5 年以內故意再犯有期徒刑
    以上之罪者，為累犯，加重本刑至2 分之1 。」，因修正後
    之法律增加「故意」之要件，此部分比較新舊法律之結果，
    以修正後之法律較有利於被告乙○○，依刑法第2 條第1 項
    但書規定，應適用最有利於行為人之修正後法律。（2） 刑
    法第28條共犯規定，修正前規定：「二人以上共同實施犯罪
    之行為者，皆為正犯」，修法後改為：「二人以上共同實行
    犯罪之行為者，皆為正犯」，已修正限縮於共同實行犯罪行
    為者始成立共同正犯，排除陰謀共同正犯及預備共同正犯，
    此部分比較新舊法律之結果，以修正後之法律較有利於被告
    2 人，依刑法第2 條第1 項但書規定，應適用最有利於行為
    人之修正後法律。另中華民國96年罪犯減刑條例業於96年7
    月16日生效施行，本案被告2 人犯罪時間均係於96年4 月24
    日以前，又無該條例第3 條規定不予減刑之情形，均分別依
    該條例第2 條第1 項第3 款之規定減其宣告刑2 分之1 。
四、原判決認被告罪證明確，因而適用刑法刑法第2 條第1 項、
    第28條、第47條第1 項，第339 條第1 項、第41條第1 項前
    段，罰金罰鍰提高標準條例第1 條前段，修正前罰金罰鍰提
    高標準條例第2 條，現行法規所定貨幣單位折算新台幣條例
    第2 條，中華民國96年罪犯減刑條例第2 條第1 項第3 款、
    第7 條、第9 條規定，並審酌被告2 人均值青壯，不思以正
    當方式賺取財物，竟貪圖不法利益而詐騙他人，使告訴人陷
    於錯誤，共計交付89萬5 千元，告訴人損失非輕，復未與告
    訴人達成和解，賠償告訴人所受損失，本案主要係由被告乙○○出面向告訴人詐騙等一切情狀，就被告乙○○部分，量
    處有期徒刑1 年2 月，減為有期徒刑7 月；就被告丙○○部
    分，量處有期徒刑8 月，減為有期徒刑4 月，併諭知如易科
    罰金，以銀元300 元即新臺幣900 元折算1 日；並說明被告
    丙○○所犯為最重本刑5 年以下有期徒刑以下之刑之罪，經
    減刑後，已減為6 月以下有期徒刑，依中華民國96年罪犯減
    刑條例第9 條規定，應併諭知易科罰金之折算標準，而其行
    為時之刑法第41條第1 項前段規定：「犯最重本刑為5 年以
    下有期徒刑以下之刑之罪，而受6 個月以下有期徒刑或拘役
    之宣告，因身體、教育、職業、家庭之關係或其他正當事由
    ，執行顯有困難者，得以1 元以上3 元以下折算1 日，易科
    罰金。」關於易科罰金之折算標準，修正前罰金罰鍰提高標
    準條例第2 條前段（自95年7 月1 日起已刪除）規定，就其
    原定數額提高為100 倍折算1 日，則被告丙○○行為時之易
    科罰金折算標準，應以銀元300 元折算1 日，經折算為新臺
    幣後，即應以新臺幣900 元折算1 日。惟刑法第41條第1項
    前段已於95年7 月1 日修正公布施行，修正後規定為：「犯
    最重本刑為5 年以下有期徒刑以下之刑之罪，而受6 個月以
    下有期徒刑或拘役之宣告者，得以新臺幣1 千元、2 千元或
    3 千元折算1 日，易科罰金。」比較修正前後易科罰金之折
    算標準，以修正公布施行前之規定較有利於被告丙○○，自
    應依刑法第2 條第1 項前段，適用修正前刑法第41條第1項
    前段規定，定其易科罰金之折算標準。經核原判決認事用法
    ，尚無不合，量刑亦屬允當。被告2 人上訴意旨，均否認犯
    罪，指摘原判決不當，為無理由，均應予駁回。
五、查被告丙○○未曾受有刑徒刑以上刑之宣告，有台灣高等法
    院被告全國前案紀錄表1 份附卷可稽，此次係屬偶發初犯，
    本案其亦非主謀，是其經此論罪科刑之教訓，當知警惕，應
    無再犯之虞，本院認其所宣告之刑，以暫不執行為適當，爰
    併宣告緩刑2 年，以啟自新。緩刑部分應逕適用修正後刑法
    第74條之規定（最高法院95年度第8 次刑庭會議決議參照）
    ，附此敘明。
據上論斷，應依刑事訴訟法第368 條，刑法第74條第第1 項1 款
，判決如主文。
本案經檢察官陳宗吟到庭執行職務。
中　　華　　民　　國　　96　　年　　11　　月　　21　　日
                  刑事第九庭    審判長法  官　莊秋桃
                                      法  官  范惠瑩
                                      法  官  陳　箐
以上正本證明與原本無異。
本判決不得上訴。
中　　華　　民　　國　　96　　年　　11　　月　　21　　日
　　　　　　　　　　　　　　　　　　　書記官  張宗芳
附錄本件判決論罪科刑法條：
刑法第339條：
意圖為自己或第三人不法之所有，以詐術使人將本人或第三人之
物交付者，處5 年以下有期徒刑、拘役或科或併科1 千元以下罰
金。
以前項方法得財產上不法之利益或使第三人得之者，亦同。
前二項之未遂犯罰之。
